【裁判字號】    89,簡上,130
【裁判日期】    891115
【裁判案由】    確認債權不存在
【裁判全文】
臺灣士林地方法院民事判決  八十九年度簡上字第一三○號
    上  訴  人  乙○○
    被 上訴 人  丙○○
    訴訟代理人  甲○○
右當事人間請求確認債權不存在事件，上訴人對於中華民國八十九年六月廿八日本院
士林簡易庭八十九年度士簡字第一六八號第一審判決提起上訴，本院判決如左：
    主  文
上訴駁回。
第二審訴訟費用由上訴人負擔。
    事  實
甲、上訴人方面：
一、聲明：
  (一)原判決廢棄。
  (二)右開廢棄部分，被上訴人在第一審之訴駁回。
二、陳述：除與原審判決書所載者相同茲予引用外，補稱：其自起會以來皆向訴外人
    簡趙和子即被上訴人之妻收取會款，被上訴人從未為反對之意思表示，是被上訴
    人自應依民法第一百六十九條之規定對上訴人負授權人之責。
三、證據：除援用原審之立證方法外，補提土地登記謄本一份。
乙、被上訴人方面：
一、聲明：駁回上訴。
二、陳述：除與原審判決書所載者相同茲予引用外，補稱：本件與八十九年簡上字第
    一二○號為同一事件。
三、證據：援用原審之立證方法。
    理  由
壹、程序部分：
    按確定判決之既判力，僅以主文為限而不及於理由。確定判決之主文，如係就給
    付請求權之訴訟標的之法律關係為裁判，即不及於為其前提之基本權利。雖此非
    屬訴訟標的之基本權利，其存在與否，因與訴訟標的之法律關係有影響，而於判
    決理由中予已判斷，亦不能認為此項判斷有既判力。是以原告於其提起給付之訴
    受敗訴判決確定，雖在理由內已否定其基本權利，而當事人再行提起確認其基本
    權利存在之訴時，並不違反一事不再理之原則（最高法院七十二年度第四次民事
    庭會議決議參照）。查上訴人雖另對被上訴人就該系爭互助會款提起給付之訴，
    因受敗訴之判決而提起上訴，現由本院另案審理中（八十九年簡上字第一二○號
    ），惟於本案所提起者為確認該系爭互助會款債權不存在之訴，係屬確認該給付
    互助會款基本權利存在與否之訴，揆諸前揭說明，非屬同一事件，並無一事不再
    理原則之適用，合先敘明。
貳、實體部分：
一、本件被上訴人起訴主張：上訴人指稱被上訴人積欠其互助會會款共新台幣（下同
    ）五十一萬元，並於民國八十八年十二月廿二日向本院聲請假扣押，經本院以八
    十八年度裁全字第三一九七號裁定准予上訴人供擔保後得為假扣押，並以八十九
    年度執全字第九號查封被上訴人財產，惟上訴人所招募之互助會，乃訴外人即被
    上訴人之妻簡趙和子於八十三年十二月間，應訴外人即被上訴人之妻妹趙秀珠請
    託，簡趙和子即以被上訴人之名義參加該互助會，且每期會款實際之收受、交付
    皆為趙秀珠、簡趙和子所為，上訴人並不知悉，因認上訴人對被上訴人之會款債
    權五十一萬元不存在等語。上訴人則以：被上訴人與簡趙和子二人為夫妻關係，
    就參加互助會事宜焉能諉為不知，且自其起會以來上訴人向簡趙和子收繳會款，
    被上訴人從未為反對之意思表示，是被上訴人自應對上訴人依民法第一百六十九
    條之規定負責云云，資為抗辯。
二、被上訴人主張該互助會係其妻簡趙和子以其名義參加，被上訴人並不知悉之事實
    ，業據其提出與所述相符之互助會會單影本為證，上訴人亦自認系爭互助會乃簡
    趙和子所參加，僅形式上用被上訴人之名義，且均由簡趙和子參加開標及繳交會
    款等語，自堪信為真正。
三、按由自己行為表示以代理權授與他人，或知他表示為其代理人而不為反對之意思
    表示者，對於第三人應負授權人之責任，民法第一百六十九條前段固定有明文。
    惟按民法第一百六十九條所謂知他人表示為其代理人而不為反對之表示者，以本
    人實際知其事實為前提，其主張本人知此事實者，應負舉證之責（最高法院六十
    八年臺上字第一○八一號判例參照）。是上訴人就其主張被上訴人知悉簡趙和子
    表示為其代理人之事實應負舉證之責任，上訴人僅徒言被上訴人與簡趙和子為夫
    妻關係，被上訴人就簡趙和子以其名義參加系爭互助會豈能委為不知云云，惟並
    未舉證以實其說，況系爭互助會為簡趙和子以被上訴人之名義參加，且實際收繳
    會款者，亦為簡趙和子而非被上訴人，已如前述，亦不足以證明被上訴人知悉簡
    趙和子表示為其代理人參加系爭互助會之事實，是揆諸前揭規定及判例意旨，上
    訴人主張被上訴人知悉簡趙和子表示為其代理人而未為反對表示，故應負表見代
    理責任云云，尚難憑採。
四、綜上所述，上訴人既無法證明兩造間有系爭互助會之法律關係存在，亦無法證明
    被上訴人就簡趙和子以其名義參加系爭互助會有表見事實存在而應負表見代理責
    任，從而，被上訴人訴請確認被上訴人對其五十一萬元之系爭互助會債權不存在
    ，自屬有據，為有理由，應予准許。原審為被上訴人勝訴之判決，核無違誤，上
    訴意旨指摘原判決不當，求予廢棄改判，為無理由，應駁回其上訴。
五、本件判決基礎已臻明確，兩造其餘之攻擊防禦方法及訴訟資料經本院斟酌後，核
    與判決不生影響，無一一論述之必要，併予敘明。
據上論結，本件上訴為無理由，依民事訴訟法第四百三十六條之一第三項、第四百四
十九條第一項、第七十八條，判決如主文。
中      華      民      國    八十九    年     十一     月     十五     日
                            臺灣士林地方法院民事第二庭
~B審判長法官  俞慧君
~B      法官  陳麗芬
~B      法官  張國勳
右為正本係照原本作成。
本判決不得上訴。
中      華      民      國    八十九    年     十一     月      十八    日
~B法院書記官  李汝婷


司法院資訊處製作；財團法人民間司法改革基金會備份。
